臺灣花蓮地方法院民事判決　　　　　　　95年度簡上字第39號
上　訴　人　丙○○
被 上訴 人　甲○○
上列當事人間請求返還無權占有土地事件，上訴人對於中華民國
九十五年八月二十四日臺灣花蓮地方法院94年度林簡字第33號第
一審判決提起上訴，本院於九十六年四月十七日言詞辯論終結，
判決如下：
    主  文
上訴駁回。
第二審訴訟費用由上訴人負擔。
    事  實 及  理  由
一、被上訴人起訴主張：坐落花蓮縣瑞穗鄉○○段1543地號土地
    為被上訴人所有，上訴人無權占用上開土地如附圖所示斜線
    部分面積354平方公尺（下稱系爭土地），在其上種植柚子
    樹及在附圖所示「＋」處種植菠羅密樹一棵，經通知上訴人
    拔除返還土地，上訴人均未置理。爰依所有物返還請求權之
    規定，請求上訴人應將系爭土地上之柚子樹及附圖所示「＋
    」處之菠羅蜜樹一棵拔除，將占用之土地返還被上訴人。原
    審為被上訴人全部勝訴之判決，被上訴人於本院則為駁回上
    訴之聲明。
二、上訴人則以：上訴人占用之系爭土地為上訴人於民國71年間
    以新台幣（下同）5萬元向被上訴人之父周源茂所購，因當
    時2人是鄰居，而且土地價值不高，固未立書面契約，而且
    當時因法令的限制無法分割辦理登記，但兩家一直依誠信在
    處理，雙方以檳榔樹為界等語資為抗辯。並於本院聲明：(1)
    原判決廢棄。(2)被上訴人在原審之訴駁回。
三、兩造協議爭點整理內容如下
（一）本件不爭執事項如下：
    1.花蓮縣瑞穗鄉○○段1543地號土地登記為被上訴人甲○○
      所有，上訴人在系爭土地之如附圖所示之斜線範圍土地上
      種植文旦樹及一棵波羅蜜。
    2.花蓮縣瑞穗鄉○○段1543地號土地原為被上訴人父親周源
      茂所有，92年間周源茂死亡之後由被上訴人繼承。
（二）本件爭點限縮如下：
      上訴人是否曾於71年間向被上訴人父親周源茂買受花蓮縣
      瑞穗鄉○○段1543地號土地上之如附圖所示斜線部分面積
      354平方公尺的系爭土地，而得主張並非無權占用。
四、本院之判斷：
（一）按當事人主張有利於己之事實者，就其事實有舉證之責任
      所有人對於無權占有或侵奪其所有物者，得請求返還之，
      民事訴訟法第277條前段、民法第767條前段分別定有明文
      。依此，以無權占有為原因，請求返還所有物之訴，被告
      對原告就其物有所有權存在之事實無爭執，而僅以非無權
      占有為抗辯者，原告於被告無權占有之事實，無舉證責任
      。被告應就其取得占有，係有正當權源之事實證明之。如
      不能證明，則應認原告之請求為有理由，最高法院72年度
      台上字第1552號判決要旨可供參照。因此，上訴人就占有
      花蓮縣瑞穗鄉○○段1543地號土地上如附圖所示斜線部分
      之系爭土地有正當權源乙節，自應舉證以允其實。
（二）經查，上訴人丙○○主張其占有被上訴人甲○○因繼承而
      登記為所有之花蓮縣瑞穗鄉○○段1543地號土地上如附圖
      所示斜線部分之系爭土地，係因於71年間已向當時之土地
      所有權人即被上訴人之父周源茂以5萬元買受，當時並有
      村長、鄰長、調解委員等人一同送錢到周源茂家中，故其
      占有有法律上權源等語，並舉證人乙○○為證，然查，證
      人乙○○雖到庭證稱71年間因被上訴人之父周源茂表示有
      系爭土地之所有權狀，所以上訴人就以5萬元向周源茂表
      示要買系爭土地做為道路使用，買賣時有村鄰長一起到被
      上訴人家中，跟被上訴人父親說要買路等語，然亦自承其
      並非一同到場見證買賣系爭土地之人，只是路過上訴人家
      前時看到有村鄰長一起到被上訴人家中，跟被上訴人父親
      說要買路，其他她均不清楚等語，是縱如證人乙○○所言
      於71年間上訴人有協同村鄰長等人一起至被上訴人之父周
      源茂家中乙情，然依其證述內容，尚難認定上訴人等至周
      源茂家中是否確為買賣系爭土地一事，且確已達成買賣之
      合意。再參酌我國民法就不動產物權採登記要件主義，原
      則上不動產物權之有無，全依土地或建物登記簿登載之狀
      態為準，縱上訴人因法律知識不足而不知應為所有權移轉
      登記，然既請村鄰長及調解委員等較具法律常識之地方人
      士在場見證，渠等竟於上訴人交付價金買受土地之同時均
      未建議書立收據或買賣契約書，亦未於事後談及是否辦理
      系爭土地所有權移轉登記事宜，實難令人採信。況花蓮縣
      瑞穗鄉○○段1543地號之土地面積為930平方公尺，上訴
      人所占用之系爭土地為其中之354平方公尺，且橫貫上開
      地號之土地中間，有土地登記謄本及如附圖所示之土地複
      丈成果圖各一份在卷可按，上訴人既亦否認證人所言購買
      系爭土地是為作道路使用乙情，則上訴人於其所有之土地
      外何以要再買受花蓮縣瑞穗鄉○○段1543地號之部分即系
      爭土地？周源茂又何以願意將系爭土地賣予上訴人而讓其
      所有土地遭分割使用之不便？綜上，單憑證人乙○○之證
      述，實難認上訴人業向被上訴人之父周源茂買受系爭土地
      而有正當之占有權源。上訴人復未能舉任何其所述之親自
      見證買賣契約成立之在場人為證，其主張業向周源茂買受
      系爭土地乙情，實難採信。
（三）從而，本院認為上訴人主張就系爭土地有占有之正當權源
      乙節，未能舉證實說，故被上訴人本於民法第767條規定
      ，請求上訴人應將坐落花蓮縣瑞穗鄉○○段1543地號土地
      上之如附圖所示斜線部分面積354平方公尺的系爭土地上
      之柚子樹及附圖所示「＋」處之菠羅密樹一棵拔除，並將
      該部分土地返還被上訴人等情，為有理由，應予准許。原
      審為上訴人敗訴之判決，並無不合。上訴意旨指摘原判決
      不當，求予廢棄改判，為無理由，應予駁回。
五、本件事證已臻明確，上訴人雖請求至現場履勘，以證明購買
    系爭土地後有種植檳榔樹為界，且其於買受系爭土地後所種
    植之文旦樹已有25年樹齡等情，然上訴人主張之以檳榔樹為
    界及文旦樹之樹齡為25年縱均屬實，亦僅能證明上訴人之占
    有狀態，而無從佐證上訴人有買受系爭土地之事實，是上訴
    人請求再次履堪現場核無必要，暨兩造其餘攻擊防禦方法及
    舉證，均無礙勝負判斷，爰不一一論列，併此敘明。
六、據上論結，本件上訴為無理由，依民事訴訟法第436條之1第
    3項、第449條第1項、第78條，判決如主文。
中　　華　　民　　國　　96　　年　　4　　月　　30　　日
                        臺灣花蓮地方法院民事庭
                            審判長法官  林碧玲
                            法　    官　陳燁真
                            法      官  陳雅敏
以上正本係照原本作成
本判決不得上訴
中　　華　　民　　國　　96　　年　　4 　　月　　30　　日
                            法院書記官  邱鴻志
